臺灣高等法院刑事判決
110年度上訴字第3296號
上  訴  人  
即  被  告  鄭富華



選任辯護人  張立宇律師
            張君宇律師
上列上訴人即被告因違反洗錢防制法等案件，不服臺灣新北地方
法院110年度金訴字第344號，中華民國110年10月1日第一審判決
（起訴案號：臺灣新北地方檢察署110年度偵字第5468號），提
起上訴，本院判決如下：
    主  文
上訴駁回。
    事  實
一、鄭富華與姓名、年籍均不詳，綽號為「八哥」之成年男子，
    共同意圖為自己或他人不法之所有，基於詐欺取財、掩飾及
    隱匿特定犯罪所得之來源及去向之洗錢犯意聯絡，先由鄭富
    華於民國109 年6 月16日前某日，向不知情之吳善鴻（業經
    臺灣新北地方檢察署檢察官為不起訴處分確定）取得吳善鴻
    所申設之板信商業銀行埔墘分行帳號000-00000000000000號
    帳戶（下稱板信商銀帳戶）存摺後，在新北市○○區○○○路000
     號檳榔攤，以手機拍攝該存摺封面，再以通訊軟體微信傳
    送予「八哥」。嗣真實姓名、年籍均不詳，通訊軟體暱稱「
    君臨」之成年人於109 年6 月16日11時45分許，藉由通訊軟
    體「Line」，向陳昭佑佯稱遊戲網站有獲利需加碼投資云云
    ，致陳昭佑陷於錯誤，於109 年6 月16日12時11分許，轉帳
    匯款新臺幣（下同）47萬元至上開板信商銀帳戶，鄭富華隨
    即指示不知情之吳善鴻於同日臨櫃提領該筆款項，再於上開
    檳榔攤將提領之款項交予鄭富華，鄭富華並從中留下9,400 
    元作為其報酬後，將剩餘款項以牛皮紙袋包裹，委由不知情
    之李志明（業經臺灣新北地方檢察署檢察官為不起訴處分確
    定）前往新北市永和區○○路85度C 咖啡廳交予「八哥」，以
    此方式將犯罪所得以現金型態轉移，藉此製造金流之斷點，
    使偵查機關難以追查帳戶金流及贓款來源、去向。嗣陳昭佑
    察覺受騙而報警處理，始循線查悉上情。
二、案經陳昭佑訴由新北市政府警察局板橋分局報告臺灣新北地
    方檢察署檢察官偵查起訴。
    理  由
壹、程序事項：
一、按被告以外之人於審判外之言詞或書面陳述，除法律有規定
    者外，不得作為證據；被告以外之人於審判外之陳述，經當
    事人於審判程序同意作為證據，法院審酌該言詞陳述或書面
    陳述作成時之情況，認為適當者，亦得為證據；當事人、代
    理人或辯護人於法院調查證據時，知有第159 條第1 項不得
    為證據之情形，而未於言詞辯論終結前聲明異議者，視為有
    前項之同意，刑事訴訟法第159 條第1 項及第159 條之5 分
    別定有明文。本判決下列所引用被告以外之人於審判外之陳
    述，檢察官、被告及其辯護人於本院審理時，同意上開證據
    具證據能力（見本院卷第51、77頁），本院審酌上開證據資
    料作成時之情況，尚無違法、不當或顯不可信之情況，認以
    之作為證據應屬適當，依刑事訴訟法第159 條之5 規定，認
    前揭證據均有證據能力。
二、本判決以下所引用之非供述證據，均與本件事實具有自然關
    聯性，且核屬書證、物證性質，依刑事訴訟法第158條之4之
    規定，堪認均具有證據能力。
貳、實體事項：
一、上開事實，業據被告於偵查、原審及本院審理時均坦承不諱
    （見新北地檢署110 年度偵字第5468號卷，下稱偵5468卷，
    第94-96 頁、原審110 年度金訴字第344 號卷，下稱原審卷
    ，第59頁及第73頁、本院卷第77頁），核與證人即告訴人陳
    昭佑、證人吳善鴻、李志明於警詢時之陳述相符（見偵5468
    卷第7-9 、19-25 頁），足認被告與姓名、年籍不詳，綽號
    為「八哥」之成年男子有共同意圖為自己或他人不法所有之
    詐欺取財犯行。且查：　　
　㈠按洗錢防制法業於105年12月28日修正公布，並於106年6月28
    日生效施行（下稱新法）。修正前該法（下稱舊法）將洗錢
    行為區分為將自己犯罪所得加以漂白之「為自己洗錢」及明
    知是非法資金，卻仍為犯罪行為人漂白黑錢之「為他人洗錢
    」兩種犯罪態樣，且依其不同之犯罪態樣，分別規定不同之
    法定刑度。惟洗錢犯罪本質在於影響合法資本市場並阻撓偵
    查，不因為自己或為他人洗錢而有差異，且洗錢之行為包含
    處置（即將犯罪所得直接予以處理）、多層化（即為使偵查
    機關難以追查金流狀況，以迂迴層轉、化整為零之多層化包
    裝方式，掩飾或隱匿特定犯罪所得）及整合（即收受、持有
    或使用他人犯罪所得，使該犯罪所得披上合法之外衣，回歸
    正常金融體系）等各階段行為，其模式不祗一端，上開為自
    己或為他人洗錢之二分法，不僅無助於洗錢之追訴，且徒增
    實務事實認定及論罪科刑之困擾。為澈底打擊洗錢犯罪，新
    法第2條乃規定：「本法所稱洗錢，指下列行為：一、意圖
    掩飾或隱匿特定犯罪所得來源，或使他人逃避刑事追訴，而
    移轉或變更特定犯罪所得。二、掩飾或隱匿特定犯罪所得之
    本質、來源、去向、所在、所有權、處分權或其他權益者。
    三、收受、持有或使用他人之特定犯罪所得。」以求與國際
    規範接軌。是行為人如客觀上有該條第1款或第2款之洗錢行
    為，且主觀上有掩飾或隱匿特定犯罪所得之犯意，即構成新
    法第2條第1款或第2 款之洗錢行為，縱令係將自己之犯罪所
    得財物交予其他共同正犯亦同。至行為人主觀上有無洗錢之
    犯意，則應就犯罪全部過程予以觀察、認定。經查，被告於
    前開時、地，指示不知情之吳善鴻於同日臨櫃提領該筆款項
    ，再於上開檳榔攤將提領之款項交予被告，被告並從中留下
    9,400 元作為其報酬後，將剩餘款項以牛皮紙袋包裹，委由
    不知情之李志明前往新北市永和區○○路85度C 咖啡廳交予「
    八哥」之人，以此方式將犯罪所得以現金型態轉移，藉此製
    造金流之斷點，使偵查機關難以追查帳戶金流，以達掩飾本
    案犯罪所得之本質及去向，而被告上開收取款項後轉交之行
    為，客觀上得以切斷詐騙所得金流之去向，阻撓國家對詐欺
    犯罪所得之追查，被告知悉其收取款項、轉交款項等行為得
    以切斷詐欺金流之去向，主觀上自具有掩飾、隱匿該財產與
    犯罪之關聯性，以逃避國家追訴、處罰之犯罪意思。是依被
    告分工之情節以觀，客觀上已製造該詐欺犯罪不法所得之金
    流斷點，實質上使該犯罪所得嗣後之流向不明，達成隱匿犯
    罪所得之效果，且被告主觀上既預見其擔任收取及轉交現金
    之業務，客觀上自合於洗錢防制法第2條第2款「掩飾或隱匿
    特定犯罪所得之本質、來源、去向、所在、所有權、處分權
    或其他權益者」之洗錢構成要件行為，所為係屬洗錢防制法
    第2條第1、2款所稱之洗錢行為甚明，故此部分之洗錢事實
    ，亦堪認定。
　㈡此外，復有上開板信商銀帳戶之交易明細、告訴人匯款申請
    書、與「君臨」於通訊軟體「Line」之對話紀錄擷圖、詐騙
    遊戲網站畫面擷圖附卷可稽（見偵5468卷第33、48-56頁）
    。　
　㈢綜上各情相互酌參，被告具任意性之自白，經核與事實相符
    ，堪可採信，本案事證明確，被告前開犯行均堪予認定，俱
    應依法論科。
二、論罪部分：
　　核被告所為，係犯刑法第339條第1項之詐欺取財罪及洗錢防
    制法第14條第1項之一般洗錢罪。且查：
　㈠被告於前開時、地，指示不知情之吳善鴻於同日臨櫃提領該
    筆款項，再於上開檳榔攤將提領之款項交予被告，被告並從
    中留下9,400 元作為其報酬後，將剩餘款項以牛皮紙袋包裹
    ，委由不知情之李志明前往新北市永和區○○路85度C 咖啡廳
    交予「八哥」之人等節，業經本院認定如前，被告雖未參與
    詐騙之過程，惟其既知悉帳戶內之款項係詐騙所得之款項，
    竟仍委由不知情之他人臨櫃提領詐欺所得之行為，顯係基於
    正犯之意思，共同參與該詐欺犯行甚明，自應論以正犯。是
    被告就上開本件犯行，與綽號「八哥」之成年男子間有犯意
    聯絡及行為分擔甚明，是被告就上開犯行與真實姓名年籍不
    詳之「八哥」間，具犯意聯絡與行為分擔，為共同正犯。又
    本件並無事證足認「八哥」與實際對本案告訴人實施詐術之
    「君臨」並非同一人，故無事證足認本件參與詐欺或洗錢犯
    行之人有三人以上，自難認本件有三人以上共犯詐欺取財罪
    之情事，附此敘明。
　㈡被告指示不知情之吳善鴻於上開時、地，由吳善鴻臨櫃提領
    該筆款項，再於上開檳榔攤將提領之款項交予被告，為間接
    正犯。
　㈢被告所為目的均為不法牟取告訴人金融帳戶內之金錢，乃屬
    同一犯罪決意及預定計畫下所為階段行為，依一般社會通念
    ，其實施詐術、取款及隱匿該等詐欺犯罪所得之去向及所在
    之行為，乃係以一行為同時觸犯2罪名，為想像競合犯，均
    依刑法第55條之規定，從較重之洗錢防制法第14條第1項之
    罪。　
　㈣末按犯洗錢防制法第14條、第15條之罪，在偵查或審判中自
    白者，減輕其刑，同法第16條第2 項定有明文。查被告就上
    開犯行，於偵查及本院審理時均坦白承認，爰依前開規定減
    輕其刑。　
三、原審以行為人之責任為基礎，審酌被告竟不思循合法途徑獲
    取金錢，因貪圖不法利益與他人共犯詐欺、洗錢，造成本案
    告訴人之財產損失，所為實值非難；併為審酌被告犯後坦承
    犯行，且與告訴人達成調解，已實際賠償1 萬5,000 元並獲
    得告訴人諒解，犯後態度良好，並兼衡其犯罪之手段、所詐
    取財物之金額、其於該詐欺集團之角色分工非居於主導或核
    心地位；自陳陸軍官校畢業之智識程度，目前退休，月收入
    為1 萬餘元之就養金，離婚無子女、需扶養90多歲之父親等
    一切情狀，量處被告有期徒刑3月，就併科罰金部分諭知易
    服勞役之折算標準；並以被告犯罪所得為其經手詐欺款項之
    2%即9,400 元（計算式：47萬元×2%＝9,400 元）乙情，為被
    告偵查中所自承（見偵5468卷第95頁），本應依刑法第38條
    之1 第1 項、第3 項規定予以沒收或追徵，然審酌被告已實
    際賠償告訴人15,000 元，倘若再予沒收或追徵，有過苛之
    虞，依刑法第38條之2第2項，不予宣告沒收；另以被告取得
    告訴人之款項，除扣除上開報酬外，均委由李志明轉交「八
    哥」，並無事證認被告對該款項仍有事實上之管領權，尚無
    從依洗錢防制法第18條第1 項前段宣告沒收等節，經核原審
    就此部分之認事用法俱無違誤，量刑及不予宣告沒收或追徵
    價額等情，尚屬允當，經核並無違誤。
四、被告上訴意旨略以：
  ㈠查被告自本案警詢、地方檢察署偵查及原審訊問時均態度良
    好，主動承認其係如何接獲指示、如何商借帳戶、如何交代
    證人吳善鴻提領贓款等節，而坦承犯罪，毫無隱晦。又於原
    審審理中與告訴人達成和解，賠償告訴人15,000元，並向告
    訴人誠摯道歉而獲其原諒。是被告於犯本件犯行後盡力彌補
    善後，足見被告犯後態度良好。又查被告於本件犯罪所經手
    之詐得款項47萬元之中，僅收取9,000元作為犯罪所得，且
    其所為提供帳戶與收取款項之行為，顯非核心或居於主導地
    位之角色而為。而被告對於告訴人受詐欺一事亦無意欲，足
    徵被告之主觀惡行、犯罪所得及客觀犯行，相較於整體之犯
    罪情節而言，均屬輕微。再查，被告固為極度低微之報酬，
    不思合法途徑賺取金錢，而貪圖虛擬貨幣轉售之價差，殊值
    非難，然被告現每月僅靠1萬餘元之就養金支持生活，更尚
    須扶養90多歲之父親，足認被告之家境較為困苦，如以原審
    所示之刑而置諸刑獄，且繳納近2月收入之罰金，或於刑後
    面臨20日之勞役，實為變相之刑期延長，將使被告之家庭受
    劇烈之影響，實非刑罰目的。而就被告犯後態度良好等節，
    益見被告實無再犯之虞，本次偵、審程序及刑之宣告已足儆
    懲，被告當知所警惕，再令被告受自由刑之罰，已有輕重失
    衡之嫌。
　㈡查被告之行為客觀上雖製造金流斷點，影響經濟秩序及告訴
    人之財產法益，確有不該，然被告因生活困苦，貪圖一時之
    錢財，而以不確定故意實施上開行為。嗣於查知其行為對告
    訴人所造成之損害後，更深刻悔悟，足見被告主觀犯意、惡
    性均非嚴重，如仍科以最低刑度之刑，尚有情輕法重之嫌，
    故應依刑法第59條酌減其刑，以符罪刑均衡。
　㈢綜上所陳，衡酌被告之犯行與惡性均非重大，且已盡力彌補
    自身行為所造成之損害，犯後態度堪認良好等情，並考量一
    般預防及特別預防之刑罰目的，應無判令被告入監服刑之必
    要，被告經刑事偵審，已受相當之法治震撼，習得應遵法以
    行之識，原審就此節所處之刑，就本案情節而言實屬過苛，
    懇請依法酌減其刑，併宣告被告得易科罰金，及併科罰金部
    分以3,000元折算乙日，予以被告懲戒，應已收法效，以啟
    自新云云。
五、經查：
　㈠按立法者基於維護社會秩序之價值判斷，形成本罪對於其犯罪構成要件所彰顯之法律效果，如何程度之犯罪行為、藉由立法劃定其法定刑之範圍，賦予司法者於該法定刑之範圍內，給予相對應之宣告刑度，因此，就法定構成要件及其法律效果而言，本即為立法者立法意志之形成與裁量，並專屬於立法者立法之權限，職司審判之法院，自無從取代立法者形成其立法政策或改變立法者之立法裁量，否則無異逾越司法權之界限、變更憲法建立權力分立、權力制衡之制度設計，在未符合刑法第59條規定之情形下，倘輕易地變更刑事構成要件之法律效果，將造成司法權對於立法者立法政策之形成權力受到侵害，立法者基於人民選舉而形成之民主原則、國會保留原則，亦會受到相當程度之影響。從而，適用刑法第59條時，仍需審慎、詳細並慎重評估本案之事實是否確係符合該條所訂之各項要件，逐一細緻進行比對及涵攝事實與法律適用間之關係，不宜片面地以立法者所制定之法律效果違反比例原則或平等原則，即認為當然可一概適用刑法第59條之規定。司法院大法官會議釋字第263號解釋揭櫫「若有情輕法重之情形者，裁判時本有刑法第59條酌量減輕其刑規定之適用」之旨，固無疑義，然仍應由事實審法院綜合考量所有之情事，在符合刑法第59條之要件下，始可酌量減輕其刑。換言之，刑法第59條之酌減其刑，必其犯罪有特殊之原因與環境，在客觀上足以引起一般人之同情、憐憫，審判者必須經全盤考量案發時之所有情狀後，認即予以宣告法定最低度刑猶嫌過重者，始有其適用，並非有單一因子或符合刑法第57條所定各款要件之一，即得依刑法第59條之規定減輕其刑。經查，被告所為詐欺取財罪及一般洗錢罪之犯行，已適用洗錢防制法第16條第2項規定減輕其刑，且參以本件告訴人遭詐騙金額為47萬元，被害金額不低，且被告係指示吳善鴻提領款後再託李志明轉交「八哥」，其行為使詐騙首腦、主要幹部得以隱身幕後，難以追查、取回贓款，不僅造成被害人財產損害，更嚴重影響經濟秩序，危害金融安全與社會治安，犯罪情狀並非輕微，在客觀上顯不足以引起一般人同情，而難認其犯罪之情狀顯可憫恕，是本案減輕其刑後以刑度，並無過重之處，故被告前開犯行，尚無刑法第59條適用之餘地。是上訴意旨主張適用刑法第59條之規定酌減其刑云云，自無足採。
  ㈡按法官為量刑之裁量時，本得依據個案情節，參酌刑法第57
    條各款例示之犯罪情狀，於法定刑度內量處被告罪刑；除有
    逾越該罪法定刑或法定要件，或未能符合法規範體系及目的
    ，或未遵守一般經驗及論理法則，或顯然逾越裁量，或濫用
    裁量等違法情事以外，自不得任意指摘其量刑違法（參照最
    高法院80年台非字第473號、75年台上字第7033號、72年台
    上字第6696號、72年台上字第3647號判例）。經查，本件原
    審於量刑時，已就刑法第57條所規定之各款事由，詳加審酌
    一切情狀，經核原審量刑未逾法定刑度，亦無量刑輕重相差
    懸殊等裁量權濫用或違反比例原則之情形，已充分斟酌客觀
    上之適當性、相當性及必要性要求，且原審已審酌被告與被
    害人達成和解之犯後態度，復未諭知沒收及追徵其不法犯罪
    所得乙情，亦據本院說明如前，自難認原審之量刑有何不當
    。又洗錢防制法第14條第1項之一般洗錢罪之法定刑為7 年
    以下有期徒刑，併科新臺幣 5 百萬元以下罰金，並不符合
    刑法第41條第1項所定得易科罰金之事由，是被告上訴意旨
    請求就此部分諭知易科罰金，容有誤會。另按受6月以下有
    期徒刑或拘役之宣告，不符刑法第42條第1項易科罰金之條
    件者，得易服社會勞動；於數罪併罰之數罪均得易服社會勞
    動，其應執行之刑逾6月者，亦得易服社會勞動，刑法第41
    條第3項、第8項定有明文。被告所犯為最重本刑7年以下有
    期徒刑之罪，依上開規定，被告所受量處及所應執行之刑，
    應有合於上揭得易服社會勞動之規定，惟是否得以易服社會
    勞動，仍屬執行檢察官之職權，上訴意旨請求宣告易服社會
    勞動，亦有誤會，附此敘明。
　㈢是被告上訴意旨請求從輕量刑，要非可採，已如前述，其上
    訴為無理由，應予駁回。　　
據上論斷，應依刑事訴訟法第368條，判決如主文。
本案經檢察官王正皓到庭執行職務。
中　　華　　民　　國　　111 　年　　2 　　月　　24　　日
                  刑事第二十五庭審判長法　官  邱滋杉
                                      法　官  陳彥年
                                      法　官  黃翰義
以上正本證明與原本無異。
如不服本判決，應於收受送達後20日內向本院提出上訴書狀，其
未敘述上訴之理由者並得於提起上訴後20日內向本院補提理由書
（均須按他造當事人之人數附繕本）「切勿逕送上級法院」。
                                      書記官  邱鈺婷
中　　華　　民　　國　　111 　年　　3 　　月　　1 　　日
附錄：本案論罪科刑法條全文　　　　　　　　　　　　　　
中華民國刑法第339條
（普通詐欺罪）
意圖為自己或第三人不法之所有，以詐術使人將本人或第三人之
物交付者，處5年以下有期徒刑、拘役或科或併科50萬元以下罰
金。
以前項方法得財產上不法之利益或使第三人得之者，亦同。
前二項之未遂犯罰之。
洗錢防制法第14條
有第二條各款所列洗錢行為者，處7年以下有期徒刑，併科新臺
幣5百萬元以下罰金。
前項之未遂犯罰之。
前二項情形，不得科以超過其特定犯罪所定最重本刑之刑。